【裁判字號】    90,上訴,708
【裁判日期】    900403
【裁判案由】    殺人未遂等
【裁判全文】
臺灣高等法院刑事判決                              九十年度上訴字第七八號
    上  訴  人
    即  被  告  丙○○
    指定辯護人  郭書益  本院甲○
右上訴人因妨害公務等案件，不服臺灣桃園地方法院八十七年度訴字第一一七號，中
華民國八十八年十二月三十一日第一審判決（起訴案號：臺灣桃園地方法院檢察署八
十六年度偵字第一二九六三號）提起上訴，本院判決如左：
    主  文
上訴駁回。
    事  實
一、丙○○曾犯有竊盜、妨害自由、違反麻醉藥品管理條例等前科，惟均未停止犯罪
    ，仍一而再、再而三，繼續犯罪如故，顯見其有犯罪習慣，其後又於八十三年間
    因違反麻醉藥品管理條例案件，經臺灣台北地方法院判處有期徒刑四月，如易科
    罰金，以三佰元折算一日確定，而於八十三年九月二十二日易科罰金執行完畢；
    復於八十三年間因竊盜案件，經台灣桃園地方法院判處徒刑十月確定，刑期起算
    日八十五年二月一日，指揮書執畢日期八十五年十一月二十七日；嗣經裁定更定
    其刑有期徒刑一年，換發指揮書，刑期起算日八十五年二月一日，指揮書執畢日
    期八十五年九月二十七日，又於八十五年間因麻醉藥品管理條例等案件，經臺灣
    桃園地方法院判處有期徒刑五月，如易科罰金，以三佰元折算一日（違反麻醉藥
    品管理條例部分）、有期徒刑三月，如易科罰金，以三佰元折算一日（違反槍砲
    彈藥刀械管制條例部分）、免訴（竊盜部分），應執行有期徒刑七月，如易科罰
    金，以三佰元折算一日確定，接續執行，刑期起算日八十五年九月二十八日，指
    揮書執畢日期八十七年一月二十七日，而於八十六年二月五日交付保護管束，指
    揮書執畢日期八十七年一月七日，猶不知悛悔。明知其友人王明雄（未起訴）於
    八十六年九月十日在國道高速公路楊梅交流道旁，所交付之車號ＭＩ二六四一號
    小客車（按係丁○○所有，而於八十六年九月七日六時三十分許，在桃園縣楊梅
    鎮金門新村一八二號前遭竊之物），並無行車執照，係來路不明之贓物；丙○○
    收受後（收受贓物部分不起訴）於翌日（八十六年九月十一日）駕駛該小客車，
    前往楊梅鎮○○路一號之正業電子公司廢棄廠房後方停放，嗣於同日下午六時許
    ，當丙○○自該公司走出欲上車離去時，經桃園縣警察局楊梅分局幼獅派出所制
    服警員乙○○、戊○○二人發現，表明身分盤查，依法執行職務時，丙○○竟基
    於妨害公務執行之犯意，迅速開啟車門駕車，欲加速逃離，而員警乙○○即在丙○○所駕駛之上開小客車駕駛座旁，要其下車接受盤查，警員戊○○則在旁警戒
    ，丙○○因所駕駛之上開小客車為贓車，惟恐為警查獲，乃不聽制止，欲加速開
    車往前衝撞，以利逃逸，而施強暴，嗣因前方道路為警員戊○○、乙○○所駕駛
    之車輛擋住，丙○○乃再駕駛上開小客車倒車後退衝撞，以利逃逸，而施強暴，
    經員警乙○○閃避，而警員戊○○見狀乃對空鳴槍制止後，丙○○仍拒不停車，
    警員戊○○見情狀緊急乃開槍射擊小客車左側輪胎，並擊中丙○○左臀部，丙○○並因車輛衝撞路旁貨櫃架無處可逃遂為警逮捕。
二、案經桃園縣警察局楊梅分局移送臺灣桃園地方法院檢察署檢察官偵查起訴。
    理  由
一、被告丙○○於原審及本院審理時固坦承於右揭時地，因駕駛贓車惟恐遭警攔檢，
    與欲駕車逃離現場，惟否認有殺人之犯意及竊盜之犯行，辯稱：其係因駕駛贓車
    ，惟恐遭警查獲，並無妨害公務之犯行云云。惟查：被告如何於右揭時地，駕駛
    贓車，經盤查發現後，欲開車逃離現場經警制止而不從，並開車前後衝撞，嗣經
    警鳴槍並射擊其所駕駛之贓車左側後輪及其臀部，後因被告衝撞路旁貨櫃架，而
    為警逮捕，業據被告供述明確（見偵卷第四頁至第五頁、第二十三頁、原審八十
    八年十二月十七日筆錄、本院九十年三月十三日訊問筆錄、三月二十日審理筆錄
    ），核與證人即盤查本案之員警戊○○、乙○○證述之情節相符（見偵卷第二十
    二頁反面至第二十三頁、原審八十七年十二月十八日筆錄），並有現場之小客車
    照片四幀及員警報告書、現場圖各乙紙在卷足稽，是被告確有對於依法執行職務
    之員警戊○○、乙○○施強暴無誤，足見被告所辯顯係卸責之詞，不足採信。事
    證明確，被告犯行洵堪認定，應予依法論科      。
二、上訴要旨略稱：
    １‧我被警察刑求，去撞到玻璃，有一位警察把我扶起來時，手去碰到玻璃才受
        傷的，不是我用玻璃去傷害警察，我被刑求有驗傷，也曾告訴檢察官，檢察
        官告訴我可以提告訴，因我怕日後警察找麻煩才沒有提告訴。
    ２‧我沒有開車前後衝撞，我只有倒車而已，因前面有警員的車子，我是因他們
        開槍我才倒車往後面跑，我沒有要開車撞死警員。
    ３‧車子不是我偷的，是王明雄交給我的。
三、按被害人所述被害情形，如無瑕疵，而就其他方面調查，又與事實相符，其供述
    固未使不足據為判決之基礎，惟其證據之本身尚有瑕疵，則在瑕疵未予究明以前
    ，遽採為有罪之根據，仍難謂為適法（最高法院六年台上字第三０九九號及七十
    年台上字第三八一號）。且告訴人之告訴以使被告受刑事追訴為目的，是其追訴
    是否與事實相符，仍應調查其他證據，以玆審認，必被害人所述被害情節無瑕疵
    可擊，而就其他方面調查，又與事實相符，使足以為判決之基礎（最高法院七十
    年台上字第四三二二號判決），合先敘明。
四、本院查：
    １‧被告陳躍泉於本院訊問時坦承於八十六年九月十日在高速公路楊梅交流道旁
        收受王明雄所交付之車號ＭＩ二六四一號小客車且無行車執照。收受該車後
        即駕駛該小客車前往楊梅鎮○○路一號正業電子公司廢棄廠房後方停放，於
        同日下午六時許，被告自該公司走出欲上車離去時，經幼獅派出所制服員警
        乙○○、戊○○二人發現，經其二人表明身分盤查。但主張該二員警未要求
        被告下車，其也未開車往前衝；且主張當時二位員警都在被告前方對著輪胎
        開槍，沒有在被告後面。且並沒有要撞死警員之故意，當時其只有倒車往後
        而已，因前面有該二警員所駕駛之車子擋住，係因警員開槍才倒車往後面跑
        （參見本院九十年三月十三日訊問筆錄）。另於本院三月二十日審理時主張
        案發當時，警員開車擋住我的去路，二車的距離只有約一公尺，我只有開車
        往後退，沒有往前衝。當時係因吸食安非他命，才會逃避臨檢，沒有故意開
        車衝撞員警等語。
    ２‧按刑法殺人罪之成立，必行為人有使人喪失生命之故意，並實施殺害之行為
        ，方足當之，是刑法殺人罪與傷害罪之區別，端在以加害人於行為之初有無
        戕害他人生命之故意為斷，迭經最高法院著有判例足資參照（參見最高法院
        十八年上字第一三０九號、十九年上字第七一八號、二十年非字第一０四號
        、五十一年台上字第一二九一號判例）。至於殺人犯意之存否，固係隱藏於
        行為人內部主觀之意思，被害人傷痕之多寡、受傷處所是否為致命部位、傷
        勢輕重程度、下手情形、所用凶器為何，並與被害人是否相識、有無宿怨等
        情，雖不能執為區別殺人與傷害之絕對標準，然仍非不得審酌事發當時情況
        ，觀其行為動機，暨行為後之情狀等予以綜合觀察論斷。本件被告固坦承因
        駕贓車又吸食安非他命，唯恐警員臨檢，並無衝撞警員致死之故意，依事發
        後承辦警員所攝現場照片以觀，該ＭＩ二六四一號小客車除車後因被告倒車
        準備逃逸時撞到拖車架而有撞擊痕跡外，該車前方並無任何擦撞痕跡，衡諸
        當時該二名警員主張其二人在被告前方喝令被告下車接受臨檢，且其二人所
        駕車輛既在被告所駕贓車前方約一公尺處，衡諸經驗法則，被告所駕之上開
        小客車已難有迴轉之空間，如被告當時有加速衝撞警員鄭紹庭、乙○○之行
        為，則警員鄭紹庭、乙○○短時間內是否能有閃避之時間及空間，即值合理
        懷疑。再者，如被告係加速衝撞，則擋在被告所駕駛之贓車前方之警員鄭紹
        庭、乙○○所駕駛之車輛，應會受到衝擊，惟該車輛並未受損，且承前所述
        ，被告所駕駛之小客車之前方亦未有任何擦撞痕跡。固被告稱係因駕駛贓車
        ，唯恐為警查獲，急欲逃離現場，始不聽制止，仍駕駛贓車欲逃離，應可採
        信。且被告與執勤員警，並無怨隙，是自無殺害員警之動機，足見被告當時
        並無戕害警員鄭紹庭、乙○○之故意，固被告所為與刑法第二百七十一條第
        二項之殺人未遂罪之構成要件有間。公訴人主張被告有殺人故意，其主張應
        無足採。
五、核被告所為係犯刑法第一百三十五條第一項之妨害公務執行罪，又本罪係妨害國
    家權力之行使，被害者係國家法益，其強暴行為之對象，為公務員依法執行之職
    務，被告雖當場接續施強暴於警員戊○○、乙○○二人，但被害之國家法益仍係
    單一，應為單純一罪。又被告曾有如事實欄所載之犯行及執行情形，有臺灣桃園
    地方法院檢察署刑案資料查註紀錄表、臺灣桃園地方法院被告全國前案紀錄表在
    卷可按，其於五年內再犯本案有期徒刑以上之罪，為累犯，應依法加重其刑。原
    審依刑事訴訟法第二百九十九條第一項前段，刑法第一百三十五條第一項、第四
    十七條，罰金罰鍰提高標準條例第一條前段，並審酌被告被告之犯罪動機、目的
    、手段，及其品性、生活狀況、智識程度、犯罪所生危害，及犯罪後態度等一切
    情狀，量處被告有期徒刑壹年，核無不當。又查被告曾有如事實欄所載之犯行及
    執行情形，有臺灣桃園地方法院檢察署刑案資料查註紀錄表、臺灣桃園地方法院
    被告全國前案紀錄表在卷可按，是被告前即有多次犯罪行為，且時間密接，復於
    假釋中，仍犯罪如故，顯見其有犯罪習慣，原審依刑法第九十條第一項之規定，
    於刑之執行完畢或赦免後，令入勞動場所強制工作三年，以儆效尤，其所為判決
    核無不當，被告上訴猶執陳詞，指摘原判決不當為無理由，應予駁回。
六、（一）公訴意旨另以：被告丙○○意圖為自己不法之所有，於八十六年九月七日
          六時三十分許，在桃園縣楊梅鎮金門新村一八二號徒手竊取丁○○所有Ｍ
          Ｉ二六四一號、引擎號碼為Ｍ４Ａ０４１４３號自小客車，得手後供己代
          步之用，八十六年九月十一日十八時許，丙○○駕駛該贓車停放於楊梅鎮
          ○○路一號正業公司後方，當丙○○自該公司走出欲上車離去時，經桃園
          縣警察局楊梅分局幼獅派出所警員乙○○、戊○○二人發現盤查，丙○○
          不服盤查，基於殺人之犯意，連續開車衝撞警員戊○○、乙○○，嗣經警
          開槍制止，使倖免於難，因認被告丙○○亦涉犯刑法第三百二十條第一項
          之竊盜罪嫌、第二百七十一條第二項之殺人未遂罪嫌。
    （二）公訴人認被告丙○○涉犯右揭罪嫌，無非以被告曾有多次竊盜犯行，其明
          知向人借用車輛須有行車執照等物以資證明，詎其既未向王明雄（起訴書
          誤載為張明雄）者一併借用上開證件，所辯已有疑問，再被告信口王明雄
          其人，又無任何年籍地址以供查訪，其欲藉此脫免竊盜罪嫌以獲輕判之企
          圖甚明，自不堪採信。又被告在為警發現後明知以汽車高速加速下急速衝
          撞人體會致人於死，不僅加速衝撞警員乙○○欲置其於死地，因情況危急
          經戊○○再度開槍擊中該車之左側輪胎，丙○○始因車輛衝撞路旁貨櫃架
          無處可逃遂為警逮捕一節，業據證人即戊○○、乙○○二人證述稽詳，又
          有照片四張及贓物領據及現場圖一張附卷可稽，為其論據。
    （三）按刑事訴訟法上所謂認定犯罪事實之證據，係指足以認定被告確有犯罪行
          為之積極證據而言，該項證據自須適合於被告犯罪事實之認定，始得採為
          斷罪資料，最高法院著有二十九年上字第三一０五號判例可資參照；又不
          能證明被告犯罪者，應諭知無罪之判決，刑事訴訟法第三百零一條第一項
          亦定有明文。訊據被告丙○○堅決否認有何竊取上開小客車及殺人未遂之
          犯行，辯稱：上開小客車係向王明雄所借的，其並無衝撞殺害員警之意，
          其僅係因駕駛贓車惟恐為警發覺欲逃離現場等語。
    （四）經查：(1)上開車號ＭＩ二六四一號自小客車係其友人王明雄（未起訴）於
          八十六年九月十日在國道高速公路楊梅交流道旁，所交付之贓車，業據被
          告坦認在卷，核與證人即目擊王明雄交付贓車之李建中證稱：八十六年九
          月初時晚上八、九時許，我載丙○○下班，在途中碰上王明雄，丙○○就
          叫我停車，王明雄就借給丙○○一輛小客車等情相符（見原審八十七年四
          月十日、八十七年五月二十日筆錄），而上開小客車確係王明雄與另一證
          人葉志雄所共同竊取，業據證人葉志雄證稱：車號ＭＩ二六四一號小客車
          是伊和王明雄於八十六年九月七日在桃園縣楊梅埔心偷的，之後就交給我
          和丙○○輪流使用等語在卷，見原審八十七年四月十日筆錄），且車號Ｍ
          Ｉ二六四一號小客車，確係丁○○所失竊，業據證人丁○○證述在卷（見
          偵查卷第六頁），並有車輛竊盜、車牌失竊資料個別查詢表－查詢車輛認
          可資料、贓物領據各乙紙在卷可憑，是被告所收受之上開小客車確係贓車
          無誤；(2)又被告丙○○八十六年九月十一日駕駛該小客車，前往楊梅鎮○○路一號之正業電子公司廢棄廠房後方停放，嗣於同日下午六時許，當陳
          耀泉自該公司走出欲上車離去時，經桃園縣警察局楊梅分局幼獅派出所制
          服警員乙○○、戊○○二人發現，表明身分盤查，員警乙○○即在丙○○
          所駕駛之上開小客車駕駛座旁，要其下車接受盤查，員警戊○○則在旁警
          戒，嗣丙○○所駕駛之上開小客車為贓車，惟恐為警查獲，乃不聽制止，
          欲加速開車往前衝撞，以利逃逸，而施強暴，嗣因前方道路為警員戊○○
          、乙○○所駕駛之警車擋住，丙○○乃再駕駛上開小客車倒車後退衝撞，
          以利逃逸，經警員乙○○閃避，而警員戊○○見狀乃對空鳴槍制止後，陳
          耀泉仍拒不停車，警員戊○○見情狀緊急乃開槍射擊小客車左側輪胎，並
          擊中丙○○左臀部，已如前述，是當時因警員戊○○、乙○○所駕駛之車
          輛，已擋住前方，截斷被告前方逃逸之路，衡諸經驗法則，被告所駕駛之
          上開小客車難有迴轉之空間，如被告有加速衝撞警員戊○○、乙○○之行
          為，則警員戊○○、乙○○在短距離間是否能有閃避之時間及空間，即值
          合理之懷疑？再者，如被告係加速衝撞，則擋在被告所駕駛之上開贓車前
          方之警員戊○○、乙○○所駕駛之車輛，當會受到撞擊，然該攔截之車輛
          並未受損，顯見被告並未駕車加速衝撞執勤之員警；又按刑法第二百七十
          一條第二項殺人未遂罪之成立，以有戕害他人之故意，並著手於殺害之行
          為，而未發生死亡之結果為要件（最高法院四十七年台上字第一冤六四號
          判例意旨參照），而本件被告係因駕駛贓車，惟恐為警查獲，急欲逃離現
          場，始不聽制止，仍駕駛贓車欲逃離，已如前述，且被告與執勤之員警，
          並無仇怨，是自無殺害員警之動機，足見被告當時並無戕害警員戊○○、
          乙○○之故意，是被告所為即與刑法第二百七十一條第二項殺人未遂罪之
          構成要件有間，故自難對被告論處竊盜、殺人未遂之罪刑。此外，復查無
          其他積極證據，足資證明被告涉有任何之公訴人所提起公訴竊盜、殺人未
          遂之犯行，不能證明被告此部分犯罪，原審依首開法條之規定，以公訴人
          認此部分與前開被告所犯經論罪科刑之妨害公務犯行間，有方法結果之牽
          連關係，為裁判上一罪，爰不另為無罪之諭知，亦無不合。至被告收受贓
          車部分之犯行，應由公訴人另行依法偵查處理，附此敘明。
據上論斷，應依刑事訴訟法第三百六十八條，判決如主文。
本案經檢察官郭弘佑到庭執行職務。
中      華      民      國      九十      年      四      月      三    日
                              台灣高等法院刑事第十一庭
                                  審判長法  官  楊  照  男
                                        法  官  王  詠  寰
                                        法  官  陳  炳  彰
右正本證明與原本無異。
檢察官得上訴。
被告不得上訴。
                                        書記官  賴  淑  真
中     華     民     國      九十      年       四      月      六      日
附錄：本判決論罪科刑法條全文
中華民國刑法第一百三十五條
 (妨害公務執行及職務強制罪)
對於公務員依法執行職務時，施強暴脅迫者，處三年以下有期徒刑、拘役或三百元以
下罰金。
意圖使公務員執行一定之職務或妨害其依法執行一定之職務或使公務員辭職，而施強
暴脅迫者，亦同。
犯前二項之罪，因而致公務員於死者，處無期徒刑或七年以上有期徒刑。致重傷者，
處三年以上、十年以下有期徒刑。


司法院資訊處製作；財團法人民間司法改革基金會備份。
